【裁判字號】    98,上易,445
【裁判日期】    980409
【裁判案由】    業務侵占
【裁判全文】
臺灣高等法院臺中分院刑事判決         98年度上易字第445號
上  訴  人
即  被  告  乙○○
選任辯護人  李進建律師
上列上訴人因業務侵占案件，不服臺灣臺中地方法院97年度易字
第1366號中華民國97年7月16日第一審判決（起訴案號：臺灣臺
中地方法院檢察署96年度偵字第29023號），提起上訴，本院判
決如下：
    主  文
上訴駁回。
    事  實
一、乙○○前曾因偽造文書案件，經臺灣臺中地方法院以92年度
    訴字第1680號判處有期徒刑1年2月確定，於民國（下同）95
    年11月21日縮刑期滿執行完畢。猶不知警惕，於丙○○購得
    挖土機1台（廠牌：KOB ELCO、型式：SK300HD、編號：NO-L
    C3503號）後，遂與丙○○口頭約定合作契約，由丙○○提
    供上開挖土機，乙○○則負責尋找工地施工，收入扣除維修
    費、油錢、僱用挖土機司機等費用之盈餘，由乙○○與丙○○2人均分，上開挖土機並由乙○○保管，為從事業務之人
    。嗣於96年4月20日至同年5月初某日，乙○○將上開挖土機
    運至南投縣草屯鎮○○里○○道六號高速公路下某工地（最
    後施工地點為南投縣國姓鄉福龜村土地公廟下方工地，下稱
    雙冬工地）施工後，乙○○竟意圖為自己不法之所有，利用
    業務上持有上開挖土機之機會，於96年5月10日上午10時許
    ，以新臺幣（下同）800 0元之代價，僱用不知情之曳引車
    司機賴台強，將上開挖土機從雙冬工地運到苗栗縣三義鄉之
    成功資源回收廠（下稱成功資源回收廠）藏匿，易持有為所
    有而將上開挖土機侵占入己，而後再運至高雄縣田寮鄉某工
    地，自行出租予戊○○。旋於96年5月10日，丙○○即發現
    上開挖土機不見，屢向乙○○催討無果，始報警循線查獲上
    情。
二、案經丙○○訴由南投縣政府警察局埔里分局報告臺灣南投地
    方法院檢察署呈請臺灣高等法院檢察署移轉臺灣臺中地方法
    院檢察署檢察官偵查起訴。
    理    由
壹、證據能力方面
一、按被告以外之人於審判外之言詞或書面陳述，除法律有規定
    者外，不得作為證據，刑事訴訟法第159條第1項固定有明文
    。惟被告以外之人於審判外之陳述，雖不符同法第159條之1
    至之4規定，而經當事人於審判程序同意作為證據，法院審
    酌該言詞陳述或書面陳述作成時之情況，認為適當者，亦得
    為證據。又當事人、代理人或辯護人於法院調查證據時，知
    有第159條第1項不得為證據之情形，而未於言詞辯論終結前
    聲明異議者，視為有前項之同意，此據同法第159條之5規定
    甚明。證人賴台強於警詢中之陳述，被告於原審審理時已陳
    明同意作為證據（見原審卷第33頁背面），本院審酌前開言
    詞作成時之情況均屬正常，無何違法取證之情事，且與本案
    相關之待證事實具有關連性，認適當作為證據，依刑事訴訟
    法第159條之5第2項之規定，具有證據能力。至證人即告訴
    人丙○○於警詢中之陳述，被告於原審審理時聲明異議（見
    原審卷第33頁背面），揆諸前開說明，自無證據能力。
二、次按被告以外之人於偵查中向檢察官所為陳述，除顯有不可
    信之情況者外，得為證據，同法第159條之1第2項定有明文
    。偵查中對被告以外之人（包括證人、鑑定人、告訴人、被
    害人及共同被告等）所為之偵查筆錄，或被告以外之人向檢
    察官所提之書面陳述，性質上均屬傳聞證據。惟現階段刑事
    訴訟法規定檢察官代表國家偵查犯罪、實施公訴，依法其有
    訊問被告之權，而實務運作時，檢察官偵查中向被告以外之
    人所取得之陳述，原則上均能遵守法律規定，不致違法取供
    ，其可信度極高，職是，被告以外之人前於偵查中陳述，除
    反對該項供述得具有證據能力之一方，已釋明「顯有不可信
    之情況」之理由外，即具證據能力。本件證人即告訴人丙○○、證人賴台強、戊○○（僅指96年9月28日證述）於檢察
    官偵查中所為之陳述，未發現檢察官偵查時有不法取供之情
    形，被告不僅未釋明上開供述有顯不可信之情形，更於原審
    對於上開證述，均不爭執其證據能力，而丙○○、賴台強、
    戊○○於檢察官偵查時均經具結，依上說明，丙○○、賴台
    強、戊○○偵查中之證言，均具有證據能力。
三、再按證人、鑑定人依法應具結而未具結者，其證言或鑑定意
    見，不得作為證據，刑事訴訟法第158條之3亦有明文。證人
    戊○○於96年10月18日偵查中之證述，未經具結，依上開說
    明，無證據能力。
貳、得心證之理由
一、上訴人即被告（以下簡稱被告）乙○○經本院合法傳喚，無
    正當理由，雖未於本院審理期日到庭，惟其於原審審理時固
    坦承與丙○○約定合作契約而持有上開挖土機，僱用不知情
    之曳引車司機賴台強，將該挖土機從雙冬工地運到成功資源
    回收廠，而後再運至高雄縣田寮某工地出租予戊○○之事實
    ，然矢口否認有業務侵占犯行辯稱：上開挖土機在雙冬工地
    做了一個星期就壞掉，伊就叫賴台強將挖土機拖到臺中縣豐
    原市宏吉重機行修理，修理好後就拖去苗栗縣三義鄉成功資
    源回收廠寄放，伊有告訴丙○○上開挖土機放在何處，丙○○也有去看了兩次，伊也有告訴丙○○將上開挖土機出租予
    戊○○，後來機具被戊○○弄丟了云云。惟查：
１、上開挖土機係告訴人丙○○以82萬元購入，而後被告與丙○○口頭約定合作契約，由丙○○提供上開挖土機，被告則負
    責尋找工地施工，收入扣除維修費、油錢、僱用挖土機司機
    等費用之盈餘，由被告與丙○○2人均分，上開挖土機並由
    被告保管等情，業據被告坦承在卷（見原審卷第16頁背面、
    47頁背面），核與證人即告訴人丙○○於偵查中（見臺灣南
    投地方法院檢察署96年度偵字第3512號卷第28至29頁、臺灣
    臺中地方法院檢察署96年度偵字第29023號卷第6至7頁）及
    原審審理時證述（見原審卷第46至47頁）以及本院審理時證
    述（見本院卷第32頁背面至第34頁）情節相符，並有買賣合
    約書、切結書、進口報單各1紙及上開挖土機照片2張附卷可
    憑（見臺灣南投地方法院檢察署96年度偵字第3512號卷第14
    至17頁）。嗣於96年4月20日，被告將上開挖土機運至雙冬
    工地施工後，即於96年5月10日上午10時許，以8000元之代
    價，僱用不知情之曳引車司機賴台強，將上開挖土機從雙冬
    工地運到成功資源回收廠，而後再運至高雄縣田寮鄉某工地
    ，出租予戊○○等情，亦經被告自白在卷，核與證人賴台強
    於警詢、偵查中證述、證人戊○○於96年9月28日偵查中證
    述情節相符（見臺灣南投地方法院檢察署96年度偵字第3512
    號卷第7、38、45至46頁）。足認被告此部分之自白與事實
    相符，應堪採信。是被告與告訴人間有合作契約，及被告僱
    用賴台強將上開挖土機運至成功資源回收廠，而後出租予戊○○等事實，即堪認定。
２、被告僱用賴台強將上開挖土機載運至成功資源回收廠，而後
    再運至高雄縣田寮鄉某工地，自行出租予戊○○，均未告知
    丙○○，丙○○在雙冬工地發現上開挖土機不見後，屢經向
    被告查詢，被告亦拒絕告知丙○○上開挖土機下落一情，復
    經證人丙○○於偵查中證述甚詳（見臺灣南投地方法院檢察
    署96年度偵字第3512號卷第28至29頁、臺灣臺中地方法院檢
    察署96年度偵字第29023號卷第7頁），並於原審審理時證稱
    ：「96年5月中旬到月底間我都找不到挖土機，當時我每天
    都用電話找被告，一天最少打3次，被告都是接1通就關機，
    他每次都說下個禮拜會帶我去看挖土機，但是都沒有帶我去
    看挖土機，所以我就問賴台強，賴台強說在鯉魚潭附近一個
    資源回收場，我才自己開車去找，但是我到達現場時，挖土
    機已經不在資源回收場，資源回收場的老闆說我的挖土機曾
    經放在那裡三天，我問他是何人寄放，但老闆不說，老闆當
    著我的面有撥電話給被告及被告的朋友共三通，因為被告的
    聲音很大聲，所以我有隱約聽到被告與老闆的對話，被告叫
    老闆不要理我，說什麼都不知道就好了。」、「（被告有無
    告訴你將挖土機載到高雄縣田寮出租給戊○○？）沒有。」
    等語（見原審卷第46頁背面、47頁背面）。且於本院審理時
    亦證稱：「（你們有無合夥作採集砂石或挖土機作工程的事
    業？）他（指被告）介紹我去工地作挖土機作工程的事業。
    你們如何合作？）他介紹我的挖土機去工作，司機由他帶，
    我出挖土機，賺的錢扣除司機等費用，剩下所得的利潤分一
    半給他。（本件你的挖土機是到哪裡工作？）雙冬國道六號
    橋下的工程。（你何時發現你的挖土機不見了？）時間久了
    忘記了。（你於原審說96年5月10日挖土機不見了，之後你
    如何處理？）我打電話給被告，問怪手是否移去別的地方作
    ，被告說沒有，我們每天都有打電話聯繫，我也有去工地看
    情況怎樣，被告在工地負責工作。（你有無問挖土機最後去
    哪裡？）我去看都找不到怪手，他說已遷到苗栗鯉魚潭附近
    ，拜託賴台強拖去，我拜託他帶我去看，他一再推託，七、
    八天後我去苗栗鯉魚潭附近看，他晚上十點多跟我說在砂石
    堆上面，我問為何在那裡，他說挖土機還在那裡作，他不告
    訴我正確的地點，我問賴台強，他才告訴我。（後來這部挖
    土機到高雄去租借給戊○○，你知否？）我不知道。（被告
    有無打電話給你，挖土機到高雄租借給戊○○？）有，是我
    在苗栗鯉魚潭找不到挖土機，我一天打三、四通電話給他，
    他才說南部有一姓何的租賃，我說在哪裡我去看，是我找不
    到七、八天後，他才告訴我的。（後來你有無繼續與被告聯
    繫？）有，在原審被告說戊○○有開60萬的票給他，他要給
    我票，我說又不是戊○○跟我簽的，所以我就依法處理。（
    他為何要拿60萬的票跟你處理？）他說是戊○○租我的挖土
    機，是戊○○弄不見的，所以給他60萬的票解決。（你在警
    訊、偵查、原審為何說你打電話給被告，他都不理你？）我
    打電話給他，他都傳簡訊給我，說怪手壞了，叫我不要急，
    一些安慰我的話，不讓我看怪手。」等語（見本院卷第32頁
    反面至第33頁），且證人丙○○當庭提出被告於事發後傳發
    給證人丙○○之簡訊載明：「第一通（96年6月11日11時57
    分）：啊吉：歹勢今天無法去，明天我情況無法解決，中午
    我關機，明天聯絡你。第二通（96年6月13日13時55分）：
    前：你要看機械，沒有一次看到，本來要帶你去看，因為修
    理廠的董仔，我們已經在他身上花酒店錢不少，他有錢，喜
    賭，你人朋友希望你不要因你破了這個局，已將快動工了，
    到時修理費也免費，機械也歸你，相信我用心相處，不會害
    你。第三通（96年6月13日14時32分）：吉啊：我也知道你
    不好過，現在工士（台語發音）也不好，這次換你幫一個人
    ，互相：挖我決對不會去，現在你相信也好，不信也沒辦法
    ，對你怎麼你也知道，別提太多，好麥（台語發音）以後就
    知。第四通（96年6月19日14時09分）怪手就是還沒修好，
    可能再過兩天就會修好，也會推出去工地給你看，你不要這
    麼急性，我不會騙你的，我不是不接你的電話，而是我在忙
    ，請你不要這樣，一直打電話，若是有修好時，定會與你聯
    繫的煩，請放心。」等語，經本院勘驗屬實（見本院第33頁
    面）。被告雖辯稱：因挖土機壞掉，伊就叫賴台強將挖土機
    拖到臺中縣豐原市宏吉重機行修理，修理好後就拖去成功資
    源回收廠寄放，伊有告訴丙○○上開挖土機放在何處，伊也
    有告訴丙○○將上開挖土機出租予戊○○云云。然查：被告
    於96年4、5月間固曾僱用宏吉重機行負責人丁○○修理上開
    挖土機，但最後1次修理時間為96年5月4日，業經證人丁○○於原審審理時證述甚詳（見原審卷第32頁），且有被告所
    提之宏吉重機行出具之估價單5份在卷可稽（置於原審證物
    袋內）。且於96年5月10日，被告僱用之曳引車司機賴台強
    ，直接將上開挖土機載運至成功資源回收廠一節，亦經證人
    賴台強於警詢、偵查中證述甚詳（見臺灣南投地方法院檢察
    署96年度偵字第3512號卷第7頁背面、38頁），被告竟延至
    96年6月11日以後仍再傳簡訊予丙○○稱挖土機尚未修好。
    是被告辯稱因挖土機壞掉，伊就叫賴台強將挖土機拖到臺中
    縣豐原市宏吉重機行修理，修理好後就拖去成功資源回收廠
    寄放云云，顯與事實不符，不足採信。故被告將上開挖土機
    藏匿在成功資源回收廠之事實，足以認定。
３、又被告將上開挖土機出租予戊○○後，在高雄縣田寮鄉某工
    地失竊後，因被告無法提出上開挖土機之進口報單文件，而
    未報警之事實，亦經被告自白在卷，並經證人戊○○證述甚
    明（見臺灣南投地方法院檢察署96年度偵字第3512號卷第46
    頁）。而上開挖土機之進口報單雖因丙○○未付清價款，仍
    由上開挖土機之原出賣人吳宗橿保管中，但丙○○如有需要
    仍可向吳宗橿借取等情，並據證人丙○○於原審審理時證述
    在卷（見原審卷第49頁）。倘被告曾告知丙○○已將上開挖
    土機出租予戊○○，上開挖土機既已失竊，衡情豈有不告知
    丙○○，由丙○○取得進口文件後報警偵辦，而自行承擔責
    任之理？是證人丙○○證述被告未告知將上開挖土機出租等
    語，即非無據。
４、再上開挖土機失竊後，被告自行與戊○○達成和解，由戊○○賠償60萬元之事實，已據被告自承在卷，並經證人戊○○
    證述甚詳（見臺灣南投地方法院檢察署96年度偵字第3512號
    卷第45至46頁），且有戊○○出具之協議書及60萬元本票等
    影本1張在卷可稽（見臺灣南投地方法院檢察署96年度偵字
    第3512號卷第31頁）。被告與丙○○間之合作契約，係由丙○○提供上開挖土機，被告則負責尋找工地施工，收入扣除
    維修費、油錢、僱用挖土機司機等費用之盈餘，由被告與告
    訴人2人均分，上開挖土機並由被告保管等情，詳如前述，
    被告既非上開挖土機之所有人，上開合作契約亦未授與被告
    處理失竊時之處理權，倘被告曾告知丙○○已將上開挖土機
    出租予戊○○，自應由丙○○協商賠償事宜，豈有被告自行
    與戊○○達成和解並決定賠償金額之理？此益足證證人丙○○證述被告未告知將上開挖土機出租等語，核屬真實，應堪
    採信。被告辯稱曾告知丙○○出租云云，與事實不符，委無
    足採。
５、末查，被告將上開挖土機藏匿在成功資源回收廠，又自行出
    租予戊○○，且被告於上開挖土機失竊後自行與戊○○成立
    和解等情觀之，足證被告係居於上開挖土機所有權人之地位
    。再參以證人賴台強於警詢及偵查中證稱：被告向伊表示上
    開挖土機是被告所有等語（見臺灣南投地方法院檢察署96年
    度偵字第3512號卷第7頁背面、38頁），足認被告有變易持
    有為所有之意思，故其意圖為自己不法所有之侵占犯意，甚
    為明確。
６、綜上所述，被告所辯屬事後卸責之詞，不足採信。本件事證
    明確，被告犯行堪以認定。
７、被告之選任辯護人於本院雖主張戊○○未經原審詰問，應有
    傳訊之必要（見本院卷第32頁），惟查戊○○於偵查中之證
    述，業經被告於原審表示未爭執其證據能力，且依前述１至
    ６之理由，已足證被告本件業務侵占犯行，本院認並無再傳
    訊戊○○之必要，附此敘明。
二、按刑法上所謂業務，係指個人基於其社會地位繼續反覆所執
    行之事務（最高法院71年台上字第1550號判例意旨參照）。
    查被告乙○○與告訴人丙○○定有合作契約，執行尋找工地
    施工，並保管上開挖土機等業務，為從事業務之人，上開挖
    土機即屬被告因業務上而持有之物，被告竟利用業務上之機
    會，侵占業務上持有之上開挖土機，核其所為，係犯刑法第
    336條第2項之業務侵占罪。起訴書認被告係犯刑法第335條
    第1項之普通侵占罪，雖有未洽，惟業經公訴檢察官更正為
    業務侵占罪（見原審卷第50頁），依檢察一體之原則，本院
    乃依業務侵占罪審理，附此敘明。另業務侵占罪為即成犯，
    於行為人對於持有之物，變易持有為所有之意思時，犯罪即
    屬成立，本件被告先有侵占之犯意，而後再僱用賴台強將上
    開挖土機載運至成功資源回收廠藏匿，是其犯罪於變易持有
    為所有之意思時，即已成立，並非利用賴台強犯業務侵占罪
    ，起訴書認被告利用不知情之賴台強為之，應論以間接正犯
    ，容有誤會。再被告前曾因偽造文書案件，經臺灣臺中地方
    法院以92年度訴字第1680號判處有期徒刑1年2月確定，於95
    年11月21日縮刑期滿執行完畢，有臺灣高等法院被告前案紀
    錄表1紙在卷理由可按，其受有期徒刑之執行完畢後，5年以
    內故意再犯有期徒刑以上刑之本罪，為累犯，應依刑法第47
    條第1項之規定加重其刑。原審判決適用刑法第336條第2項
    、第47條第1項之規定，並審酌被告犯罪之動機、目的、手
    段，其利用職務上機會所侵占之上開挖土機價值不斐，其犯
    罪後未與告訴人解決債務，取得告訴人之諒解，犯罪後否認
    犯行之態度及公訴檢察官具體求處有期徒刑10月等一切情狀
    ，量處被告有期徒刑十月，核其認事用法均無不當，量刑亦
    稱妥適，被告經合法傳喚，無正當理由，雖未於本院審理期
    日到庭，惟其具狀上訴主張其僅係處理戊○○之債務，並無
    侵占之犯意等語，指摘原審判決不當，顯無理由，應予駁回
    。
三、被告經本院合法傳喚，無正當理由未到庭，爰不待其陳述，
    逕行判決。
四、據上論斷，應依刑事訴訟法第368條、第371條，判決如主文
    。
本案經檢察官甲○到庭執行職務
中    華    民    國    98    年    4     月    9     日
            刑事第二庭    審判長法  官  李  璋  鵬
                                法  官  胡  森  田
                                法  官  胡  忠  文
以上正本證明與原本無異。
不得上訴。
                                書記官  許  麗  花
中    華    民    國    98    年    4     月    9     日
附錄論罪科刑法條
中華民國刑法第336條
對於公務上或因公益所持有之物，犯前條第1項之罪者，處1年以
上7年以下有期徒刑，得併科5千元以下罰金。
對於業務上所持有之物，犯前條第1項之罪者，處6月以上5年以
下有期徒刑，得併科3千元以下罰金。
前二項之未遂犯罰之。


司法院資訊處製作；財團法人民間司法改革基金會備份。
